【裁判字號】    98,訴,2863
【裁判日期】    990226
【裁判案由】    侵占等
【裁判全文】
臺灣板橋地方法院刑事判決              98年度訴字第2863號
公  訴  人  臺灣板橋地方法院檢察署檢察官
被      告  乙○○
選任辯護人  林言丞律師
            李國盛律師
上列被告因侵占等案件，經檢察官提起公訴（97年度調偵字第
907號），本院依簡式審判程序判決如下：
    主  文
乙○○犯如附表所示之罪，各處如附表所示之宣告刑。均減刑，
詳如附表各編號所載。上開所減之刑，應執行有期徒刑陸月，如
易科罰金，以銀元參佰元即新臺幣玖佰元折算壹日。緩刑貳年，
並應向公庫支付新臺幣伍萬元。
    事  實
一、乙○○自民國八十四年間起至九十五年八月十六日止，擔任
    社團法人臺北縣盲人福利協進會（聯絡處所為臺北縣板橋市
    ○○路一二七號四樓，以下簡稱盲人協會）總幹事，負責辦
    理理監事會議決議之各項業務，其竟利用職務之便，先後為
    下列犯行：
  (一)盲人協會於九十二年年底，因辦理視障按摩職業訓練，向行
    政院勞工委員會職業訓練局（以下簡稱職訓局）申請購置人
    體模型教學器材補助款，竟意圖為盲人協會不法之所有，明
    知採購器材之實際支出為新臺幣（下同）二十萬零二百八十
    元，仍要求不詳廠商提供三十五萬九千九百元之發票，向職
    訓局佯稱：購買器材之全部費用為三十五萬九千九百元云云
    ，致職訓局承辦人員因此陷於錯誤，於九十五年十二月十五
    日撥付最高額補助款即三十萬元予盲人協會，藉此為盲人協
    會詐得九萬九千七百二十元之款項。
  (二)乙○○於九十三年九月二日某時，在臺北縣泰山鄉鄉公所某
    次某捐贈典禮場合上，受牛中和之委託，應允將牛中和對盲
    人協會捐款十萬元繳入盲人協會帳戶，惟乙○○在取得牛中
    和交付之十萬元後，竟意圖為自己不法之所有，在盲人協會
    位於板橋市○○街六十五號二樓之辦公室內，以變易持有為
    所有之意思，將該款項侵吞入己，而未繳回盲人協會。
  (三)乙○○為圖其母親林吳官蘭能取得勞工保險資格，竟基於為
    第三人不法利益及行使業務登載不實文書、使公務員登載不
    實之概括犯意，自九十一年十月二十三日起至九十五年四月
    四日止，連續在其業務上製作之盲人協會「勞工保險加保申
    報表」上，登載「被保險人：林吳官蘭，勞保月投保薪資：
    三萬三千三百元」、「被保險人：林吳官蘭，勞保月投保薪
    資：三萬六千三百元」等不實事項，再提出向行政院勞工委
    員會勞工保險局（以下簡稱勞保局）行使，使勞保局承辦人
    員將林吳官蘭任職於盲人協會之不實事項，登載於職務上所
    掌管之勞工健康保險資料公文書，並據此准予投保，致盲人
    協會因乙○○此等違背其任務之行為，而須按投保薪資分級
    表規定，分擔林吳官蘭之勞工保險費至少九萬一千三百四十
    元，足以生損害於盲人協會之財產，以及勞工保險局對於投
    保對象管理之正確性。
  (四)乙○○明知盲人協會與臺北縣盲人按摩工會（以下簡稱按摩
    工會）係各自獨立之法人或非法人團體，彼此之收入支出應
    各自獨立，且盲人協會與按摩工會間並無債權債務關係，竟
    另起背信之犯意，意圖為按摩工會之不法利益，於九十三年
    三月二十六日，擅自自盲人協會之00000000號郵政
    劃撥帳戶內提領六萬五千二百元，以供按摩工會支付各項費
    用，而為違背其任務之行為，致生損害於盲人協會之財產。
二、案經盲人協會會員簡志成、蘇延平、劉添貴、賴潮棟、蔡兆
    能、呂學縣等人訴請臺灣板橋地方法院檢察署檢察官偵查起
    訴。本院於準備程序進行中，被告乙○○就被訴事實為有罪
    之陳述，經告知簡式審判程序之旨，並聽取公訴人、被告之
    意見後，本院合議庭裁定由受命法官獨任進行簡式審判程序
    。
    理  由
一、上揭犯罪事實，業據被告於本院準備程序、審理時均自白不
    諱，核與證人即告發人簡志成、蘇延平、劉添貴、賴潮棟、
    蔡兆能、呂學縣等人於偵查中指述之情節相符，並據證人張
    文龍、林石旺、區少蘭、甲○○等人分別於偵查中證述綦詳
    ，另有盲人協會郵局帳戶存摺影本、帳冊、捐款名冊、職訓
    局九十八年六月四日職特字第０９８００２６４７６號函、
    勞保局九十六年一月二日保承資字第０９５６０５７１６９
    ０號函暨檢送之勞工保險加保申報表、盲人協會九十五年十
    月三十日９５北縣盲協勞就字第２４３號函、臺北縣政府勞
    工局九十八年三月二十七日北勞輔字第０９８０２０６２５
    ８號函、中華郵政股份有限公司以九十六年一月二日儲字第
    ０９５０７３１７８３號函、九十八年三月十七日儲字第０
    ９８００２２４０９號函檢送之盲人協會郵局存簿及劃撥儲
    金歷史交易清單各一份在卷可憑，足認被告之自白與事實相
    符。從而本案事證明確，被告犯行堪予認定。
二、論罪科刑：
  (一)按行為後法律有變更者，適用行為時之法律，但行為後之法
    律有利於行為人者，適用最有利於行為人之法律，刑法第二
    條第一項定有明文。本案被告行為後，刑法及其施行法業於
    九十五年七月一日修正施行，關於新舊法律變更之比較適用
    ，原則上應就罪刑有關之共犯、未遂犯、想像競合犯、牽連
    犯、連續犯、結合犯，以及累犯加重、自首減輕暨其他法定
    加減原因（如身分加減）與加減例等一切情形，綜其全部罪
    刑之結果而為比較（最高法院二十七年上字第二六一五號判
    例、同院八十七年度臺非字第四百號判決及同院九十五年第
    八次會議決議參考）。又此次修法與本案罪刑相關者，有刑
    法第三十三條第五款、第五十六條、第五十五條及第五十一
    條第五款有關罰金數額、連續犯、牽連犯及定應執行刑等規
    定，本院認：
    (1)就刑法三十三條第五款言之，被告所犯刑法第二百十四條
      、第二百十五條、第三百三十五條第一項、第三百三十九
      條第一項及第三百四十二條第一項本身雖未修正，但在此
      次刑法及其施行法修正之前，依罰金罰鍰提高標準條例第
      一條前段之規定，其罰金部分之法定刑度分別為「銀元五
      千元即新臺幣一萬五千元以下，銀元一元即新臺幣三元以
      上」、「銀元一萬元即新臺幣三萬元以下，銀元一元即新
      臺幣三元以上」，嗣刑法施行法第一之一條增訂：「中華
      民國九十四年一月七日刑法修正施行後，刑法分則所定罰
      金之貨幣單位為新臺幣；九十四年一月七日刑法修正時，
      刑法分則編未修正之條文定有罰金者，自九十四年一月七
      日刑法修正施行後，就其所定數額提高為三十倍，但七十
      二年六月二十六日至九十四年一月七日新增或修正之條文
      ，就其所定數額提高為三倍」，此規定因屬罰金罰鍰提高
      標準條例第一條但書所稱之「法律已依一定比率規定罰金
      或罰鍰之數額或倍數」，自應優先適用，另修正後刑法第
      三十三條第五款亦已將罰金刑調整為新臺幣一千元以上，
      以百元計算，故以修正後之標準換算，前述條文罰金刑之
      最高數額固無不同，惟最低數額均已提高為新臺幣一千元
      ，自均以修正前之規定較有利於被告。
    (2)被告自九十一年十月二十三日起至九十五年四月四日，多
      次違背任務，登載不實之「勞工保險加保申報表」，持向
      勞保局行使，使勞保局承辦人員據此填載於職務上掌管之
      勞保資料公文書，並准予林吳官蘭投保，致盲人協會一再
      分擔林吳官蘭之勞工保險費，因此連續觸犯行使業務登載
      不實文書罪、使公務員登載不實罪及背信罪，依修正前刑
      法第五十六條規定，係各論以一罪；刑法修正後既刪除第
      五十六條之規定，則應數罪併罰，顯然修正後之規定並未
      較有利於被告。
    (3)被告就犯罪事實欄(三)所觸犯之上開三罪名，有方法、結果
      之牽連關係，依修正前刑法第五十五條規定，係從一重之
      連續背信罪處斷；修正後刑法有關牽連犯之規定既經刪除
      ，則可能數罪併罰，此亦以修正前之規定較屬有利。
    (4)依修正前刑法第五十一條第五款之規定，被告所犯數罪之
      應執行刑不得逾二十年，修正後則提高為不得逾三十年，
      二者相較，自以修正前之規定有利於被告。
    (5)綜上，本案經本院綜合全部罪刑整體比較之結果，修正後
      之規定並未較有利於被告，依現行刑法第二條第一項前段
      規定，自應一體適用修正前之各規定論處。
  (二)核被告所為，就犯罪事實欄(一)部分，係犯刑法第三百三十九
    條第一項之詐欺取財罪；就犯罪事實欄(二)部分，係犯刑法第
    三百三十五條第一項之侵占罪；就犯罪事實欄(三)部分，係犯
    刑法第二百十六條、第二百十五條之行使業務登載不實文書
    罪、第二百十四條之使公務員登載不實罪及同法第三百四十
    二條第一項之背信罪；就犯罪事實欄(四)部分，則係犯刑法第
    三百四十二條第一項之背信罪。檢察官雖認被告就犯罪事實
    欄(二)部分係觸犯刑法第三百三十六條第二項之業務侵占罪，
    此對照起訴書犯罪事實欄及所犯法條欄之記載即可明瞭，並
    經公訴人於本院審理時補充陳述明確，惟被告擔任盲人協會
    總幹事，乃負責辦理理監事會議決議之各項業務，並不經手
    款項之進出乙節，業據被告於本院審理時供述在卷，核與證
    人張文龍於九十五年十二月八日檢察官訊問時證述之情節相
    符（見九十五年度他字第七八八０號偵查卷(二)第一百十頁）
    ，足認被告並非本於業務關係而持有牛中和之十萬元捐款，
    所為僅應觸犯刑法第三百三十五條第一項之普通侵占罪，檢
    察官認此部分係犯同法第三百三十六條第二項之業務侵占罪
    ，容有未恰，惟二者基本社會事實相同，起訴法條應予變更
    。就犯罪事實欄(三)部分，被告填載不實之「勞工保險加保申
    請表」後持以行使，登載業務不實文書之低度行為為行使之
    高度行為所吸收，不另論罪；又被告在此期間多次行使業務
    登載不實文書、使公務員登載不實及背信之犯行，均時間緊
    接，所犯各係構成要件相同之罪，顯分別基於概括犯意為之
    ，皆為連續犯，均應依修正前刑法第五十六條之規定，分別
    論以一罪，並皆加重其刑；所犯上開三罪，有方法結果之牽
    連關係，復應依修正前刑法第五十五條之規定，從重以背信
    罪一罪處斷。被告就犯罪事實欄(一)、(二)、(三)、(四)所犯四罪，
    犯意各別，行為互殊，應分論併罰。
  (三)爰審酌被告所為有負盲人協會之委託及信任，並致盲人協會
    受有財產損失，惟其素行良好，已與盲人協會達成和解，並
    賠償盲人協會所受損失，有和解書及匯款申請書各一份在卷
    可憑，暨其智識程度、犯罪之動機、目的、所生危害及坦承
    犯罪之犯後態度等一切情狀，分別量處如主文所示之刑，並
    均諭知易科罰金之折算標準（被告行為後，刑法第四十一條
    第一項前段關於易科罰金之折算標準，亦於九十五年七月一
    日修正施行。依修正前刑法第四十一條第一項前段及廢止前
    罰金罰鍰提高標準條例第二條之規定，易科罰金係以銀元一
    百元以上三百元以下即新臺幣三百元以上九百元以下折算一
    日，依修正後刑法第四十一條第一項前段之規定，則以新臺
    幣一千元、二千元或三千元折算一日，二者相較之下，以修
    正前之規定較有利於被告。是以此部分亦應適用刑法第二條
    第一項前段規定，依修正前刑法第四十一條第一項前段、廢
    止前罰金罰鍰提高標準條例第二條之規定，諭知易科罰金之
    折算標準）。
  (四)再者，被告各次之犯罪時間均在九十六年四月二十四日以前
    ，所犯之罪並無中華民國九十六年罪犯減刑條例第三條、第
    五條所列不得減刑之情形，爰依該條例第二條第一項第三款
    、第九條、第十條之規定，各減其刑期二分之一，均諭知易
    科罰金之折算標準，並定其應執行刑及諭知易科罰金之折算
    標準。
  (五)末查被告前未曾因故意犯罪而受有期徒刑以上刑之宣告，有
    臺灣高等法院被告前案紀錄表一份在卷可考，其因一時失慮
    致罹刑典，惟已坦承犯錯，堪認經此偵審程序之教訓，當知
    所警惕，信無再犯之虞，盲人協會復已具狀表明寬恕之旨明
    確，有該協會第十六屆第十三次臨時理監事會議紀錄影本一
    件附卷可參，本院審酌上情，認前揭所宣告之刑，以暫不執
    行為適當，爰併予宣告緩刑二年，並依刑法第七十四條第二
    項第四款之規定，命被告向公庫支付五萬元，以啟自新，並
    維法治（按刑法第七十四條關於緩刑之規定，於九十五年七
    月一日亦經修正施行，惟緩刑規定並非關於行為可罰性之法
    律規範，而係屬刑之宣告規範，無現行刑法第二條第一項之
    適用，其適用關係乃以案件在裁判時為準，並非以行為時為
    準，是本案犯罪時間固在前揭刑法修正施行前，惟裁判時已
    於刑法修正施行後，就緩刑之宣告自應適用現行刑法第七十
    四條之規定，此有最高法院九十五年第八次刑事庭會議決議
    可資參考。又緩刑之宣告既無現行刑法第二條第一項之適用
    ，而未涉及法律變更之比較，故本案就有關罰金數額、連續
    犯、牽連犯及易科罰金之折算標準，雖均適用修正前之規定
    諭知，緩刑之宣告則適用現行刑法之規定，此亦無悖最高法
    院二十七年上字第二六一五號判例、同院八十七年度臺非字
    第四百號判決所揭示之「擇用整體性原則」，附此敘明）。
三、如不服本判決，得自收受送達之日起十日內，向本院提出上
    訴。
據上論斷，應依刑事訴訟法第二百七十三條之一第一項、第二百
九十九條第一項前段、第三百條，刑法第二條第一項前段、修正
前第五十六條、第二百十六條、第二百十五條、第二百十四條、
第三百三十五條第一項、第三百三十九條第一項、第三百四十二
條第一項、修正前第五十五條、修正前第四十一條第一項前段、
修正前第五十一條第五款、第七十四條第一項第一款、第二項第
四款，刑法施行法第一條之一，廢止前罰金罰鍰提高標準條例第
二條，中華民國九十六年罪犯減刑條例第二條第一項第三款、第
七條、第九條、第十條，判決如主文。
本案經檢察官賴建如到庭執行職務。
中    華    民    國    99    年    2     月    26    日
                  刑事第四庭  法  官  劉元斐
上列正本證明與原本無異。
如不服本判決，應於判決送達後10日內敘明上訴理由，向本院提
出上訴狀 (應附繕本) ，上訴於臺灣高等法院。其未敘述上訴理
由者，應於上訴期間屆滿後20日內向本院補提理由書「切勿逕送
上級法院」。
                              書記官   高建華
中    華    民    國    99    年    2     月    26    日
附錄本案論罪科刑所引法條
刑法第二百十六條
行使第二百十條至第二百十五條之文書者，依偽造、變造文書或
登載不實事項或使登載不實事項之規定處斷。
刑法第二百十五條
從事業務之人，明知為不實之事項，而登載於其業務上作成之文
書，足以生損害於公眾或他人者，處三年以下有期徒刑、拘役或
五百元以下罰金。
刑法第二百十四條
明知為不實之事項，而使公務員登載於職務上所掌之公文書，足
以生損害於公眾或他人者，處三年以下有期徒刑、拘役或五百元
以下罰金。
刑法第三百三十五條
意圖為自己或第三人不法之所有，而侵占自己持有他人之物者，
處五年以下有期徒刑、拘役或科或併科一千元以下罰金。
前項之未遂犯罰之。
刑法第三百三十九條
意圖為自己或第三人不法之所有，以詐術使人將本人或第三人之
物交付者，處五年以下有期徒刑、拘役或科或併科一千元以下罰
金。
以前項方法得財產上不法之利益或使第三人得之者，亦同。
前二項之未遂犯罰之。
刑法第三百四十二條
為他人處理事務，意圖為自己或第三人不法之利益，或損害本人
之利益，而為違背其任務之行為，致生損害於本人之財產或其他
利益者，處五年以下有期徒刑、拘役或科或併科一千元以下罰金
。
前項之未遂犯罰之。
附表：
┌──┬───────┬───────┬────────┬──────────────┐
│編號│犯罪時間      │行為態樣      │所犯法條        │宣告刑及所減之刑            │
├──┼───────┼───────┼────────┼──────────────┤
│一  │九十二年十二月│如犯罪事實欄(一)│刑法第三百三十九│乙○○意圖為第三人不法之所有│
│    │十五日        │所示          │條第一項        │，以詐術使人將本人之物交付，│
│    │              │              │                │處有期徒刑參月，如易科罰金，│
│    │              │              │                │以銀元參佰元即新臺幣玖佰元折│
│    │              │              │                │算壹日。減為有期徒刑壹月又拾│
│    │              │              │                │伍日，如易科罰金，以銀元參佰│
│    │              │              │                │元即新臺幣玖佰元折算壹日。  │
├──┼───────┼───────┼────────┼──────────────┤
│二  │九十三年九月二│如犯罪事實欄(二)│刑法第三百三十五│乙○○意圖為自己不法之所有，│
│    │日            │所示          │條第一項        │而侵占自己持有他人之物，處有│
│    │              │              │                │期徒刑肆月，如易科罰金，以銀│
│    │              │              │                │元參佰元即新臺幣玖佰元折算壹│
│    │              │              │                │日。減為有期徒刑貳月，如易科│
│    │              │              │                │罰金，以銀元參佰元即新臺幣玖│
│    │              │              │                │佰元折算壹日。              │
├──┼───────┼───────┼────────┼──────────────┤
│三  │自九十一年十月│如犯罪事實欄(三)│刑法第二百十六條│乙○○連續為他人處理事務，意│
│    │二十三日起至九│所示          │、第二百十四條、│圖為第三人不法之利益，而為違│
│    │十五年四月四日│              │第二百十五條、第│背其任務之行為，致生損害於本│
│    │止            │              │三百四十二條第一│人之財產，處有期徒刑肆月，如│
│    │              │              │項              │易科罰金，以銀元參佰元即新臺│
│    │              │              │                │幣玖佰元折算壹日。減為有期徒│
│    │              │              │                │刑貳月，如易科罰金，以銀元參│
│    │              │              │                │佰元即新臺幣玖佰元折算壹日。│
├──┼───────┼───────┼────────┼──────────────┤
│四  │九十三年三月二│如犯罪事實欄(四)│刑法第三百四十二│乙○○為他人處理事務，竟意圖│
│    │十六日        │所示          │條第一項        │為第三人不法之利益，而為違背│
│    │              │              │                │其任務之行為，致生損害於本人│
│    │              │              │                │之財產，處有期徒刑參月，如易│
│    │              │              │                │科罰金，以銀元參佰元即新臺幣│
│    │              │              │                │玖佰元折算壹日。減為有期徒刑│
│    │              │              │                │壹月又拾伍日，如易科罰金，以│
│    │              │              │                │銀元參佰元即新臺幣玖佰元折算│
│    │              │              │                │壹日。                      │
└──┴───────┴───────┴────────┴──────────────┘

司法院資訊處製作；財團法人民間司法改革基金會備份。
